臺灣高等法院高雄分院刑事判決　　　　 96年度上訴字第435號
上　訴　人　乙○○○
即　被　告
　　　　　　　　　　 （現於台灣高雄監獄執行中）
　　　　　 　丙○○
　　　　　　　　　　 （現於臺灣高雄第二監獄執行中）
前列二人共同
指定辯護人　本院公設辯護人 李佩娟
上列上訴人因強盜案件，不服臺灣高雄地方法院95年度訴字第
1433號中華民國95年12月21日第一審判決（起訴案號：臺灣高雄
地方法院檢察署95年度偵字第9785號），提起上訴，本院判決如
下：
    主  文
原判決撤銷。
乙○○○、丙○○共同以強暴方法，剝奪他人之行動自由，均累
犯，乙○○○處有期徒刑貳年、丙○○處有期徒刑壹年拾月。扣
案之瑞士刀、小型武士刀各壹支，均沒收之。
    事  實
一、乙○○○前因毒品危害防制條例等罪，經原審法院判處應執
    行有期徒刑1年4月確定，於民國95年1月5日縮刑期滿執行完
    畢出監；丙○○前因肅清煙毒條例等罪，經原審法院判處應
    執行有期徒刑4 年5 月確定，於87年7 月16日假釋出監後因
    再犯肅清煙毒條例案件，經撤銷假釋，而自90年10月5 日起
    執行殘刑，至94年3 月31日縮刑期滿執行完畢出監。詎2 人
    均不知悛悔，因乙○○○與戊○○有財務糾紛，竟與丙○○
    共同於95年3 月31日中午，由乙○○○撥打電話約戊○○在
    高雄縣鳳山市○○○路黃埔公園外見面後，即分持所有客觀
    上足以對人之生命與身體產生危害之瑞士刀及小型武士刀（
    該武士刀非槍砲彈藥刀械管制條例所定義之武士刀）各1 支
    前往赴約。嗣戊○○搭乘友人丁○○駕駛之自小客車前往黃
    埔公園後未發現乙○○○，遂轉往鳳山市陸軍官校門口停留
    ，期間乙○○○與戊○○以電話取得聯絡，得知戊○○在陸
    軍官校門口後，即於同日14時20分許，與丙○○至陸軍官校
    大門口，並一同進入丁○○所駕駛之自小客車後座，乙○○○隨即持上開瑞士刀抵住戊○○之脖子，丙○○亦持上開小
    型武士刀抵住丁○○之脖子，乙○○○並向戊○○說：「我
    的錢被人ㄠ走，沒有辦法交代」等語，並拿膠帶要2 人自行
    綑綁雙手，丁○○因而自行以膠帶綑綁一手，以此強暴方式
    剝奪戊○○、丁○○之行動自由，然因戊○○表示身上並無
    足夠財物還債，並提議由丁○○離開去籌錢交付，戊○○則
    留下等候。嗣丁○○駕車離去後隨即報警，而於同日14時50
    分會同警方前往高雄縣鳳山市○○路46號前當場查獲乙○○○及丙○○，並扣得上開瑞士刀、小型武士刀各1 支。
二、案經高雄縣政府警察局鳳山分局移送臺灣高雄地方法院檢察
    署檢察官偵查起訴。
    理  由
壹、程序部分：
一、按被告以外之人，於審判外之言詞或書面陳述，除法律有規
    定者外，不得作為證據；又被告以外之人（包括證人、鑑定
    人、告訴人、被害人及共同被告等）於檢察事務官、司法警
    察官或司法警察調查中所為之陳述，與審判中不符時，其先
    前之陳述具有較可信之特別情況，且為證明犯罪事實存否所
    必要者，得為證據，刑事訴訟法第159 條第1項 、第159 條
    之2 分別定有明文。是被告以外之人於司法警察（官）調查
    中所為之陳述，依刑事訴訟法第159 條第1 項規定，係屬傳
    聞證據，原則上無證據能力，惟如該陳述與審判中不符時，
    其先前之陳述具有較可信之特別情況，且為證明犯罪事實存
    否所必要者，依同法第159 條之2規 定（即刑事訴訟法第15
    9 條第1 項所指之「除法律有規定者外」），始例外認為有
    證據能力；如該陳述與審判中相符時，因該陳述並不符合刑
    事訴訟法第159 條之2 有關傳聞例外之規定，故不得作為認
    定本案犯罪事實有無之證據，此時，當以證人於審判中之陳
    述作為證據。另所謂「前後陳述不符」之要件，應就前後階
    段之陳述進行整體判斷，以決定其間是否具有實質性差異，
    惟無須針對全部陳述作比較，陳述之一部分有不符，亦屬之
    。又「證明犯罪事實之存否所必要」，即使用證據之必要性
    ，係指因無法再從同陳述者取得證言，而有利用原陳述之必
    要性，只要認為該陳述是屬於與犯罪事實存否相關之事實，
    並為證明該事實在實質上之必要性即可。而「具有可信之特
    別情況」，係指依陳述時之外部客觀情況而言，足以令人相
    信該陳述是虛偽之危險性不高，必須綜合該陳述是否未受到
    外力影響；陳述人之觀察、記憶、表達是否正確及有無偽證
    之各項因素，而為判斷。經查：證人戊○○、丁○○警詢之
    陳述與審判中大致均相符，依前開說明，應以其審判中所述
    作為證據，其警詢所述應無證據能力。
二、按被告以外之人於偵查中向檢察官所為陳述，除顯有不可信
    之情況者外，得為證據，刑事訴訟法第159 條之1 第2 項定
    有明文。偵查中對被告以外之人（包括證人、鑑定人、告訴
    人、被害人及共同被告等）所為之偵查筆錄，或被告以外之
    人向檢察官所提之書面陳述，性質上均屬傳聞證據。惟現階
    段刑事訴訟法規定檢察官代表國家偵查犯罪、實施公訴，依
    法其有訊問被告、證人及鑑定人之權，證人、鑑定人且須具
    結，而實務運作時，檢察官偵查中向被告以外之人所取得之
    陳述，原則上均能遵守法律規定，不致違法取供，其可信度
    極高，職是，被告以外之人前於偵查中已具結而為證述，除
    反對該項供述得具有證據能力之一方，已釋明「顯有不可信
    之情況」之理由外，不宜即遽指該證人於偵查中之陳述不具
    證據能力。本案證人戊○○於95年4 月20日、丁○○於95年
    4 月20日於檢察官偵查中以證人身分具結後之陳述，被告未
    曾提及檢察官在偵查時有不法取供之情形，且未釋明上開供
    述有顯不可信之情況，依前述說明，證人戊○○、丁○○前
    開於偵查中之證言自具有證據能力。
貳、實體部分：
一、訊據上訴人即被告乙○○○、丙○○供承於上開時、地，分
    執瑞士刀及小型武士刀進入戊○○的車子，跟戊○○抗議所
    買毒品的品質不好，要她處理這件事情，戊○○就叫丁○○
    回去跟老闆拿錢，戊○○則留下與其2 人一同等候之事實，
    惟均矢口否認有何犯行，被告乙○○○辯稱：當日我跟戊○○見面，是因買賣毒品的金錢糾紛，我跟戊○○買15萬元的
    海洛因，但貨品質不好，故和戊○○電話聯絡至少10通至15
    通間，我跟戊○○抗議，戊○○說要補給我，所以才約95年
    3 月31日見面，當天見面我和丙○○一起坐計程車到場，我
    攜帶瑞士刀，丙○○帶武士刀，上車後，丁○○坐駕駛座，
    戊○○坐車助手席，我和丙○○坐後座，我和丙○○刀子都
    放在身上，並沒有拿刀子抵戊○○、丁○○的脖子，也沒有
    叫他們把身上的財物交出，只是跟戊○○說叫她要處理這件
    事情，戊○○就叫丁○○回去跟老闆拿錢來還我云云；被告
    丙○○則辯稱：事情經過就如乙○○○所說，我從頭到尾都
    沒有開口，乙○○○說話口氣比較重，但我和乙○○○絕對
    沒有拿刀子押著他們云云。然查：
  (一)上揭犯罪事實，業據證人戊○○於偵查中結證稱：我與乙○○○是朋友，95年3 月31日中午乙○○○打電話給我，要跟
    我見面，我請丁○○開車載我，乙○○○、丙○○一上車就
    拿刀押我和丁○○，乙○○○要我不要動，並說他被人家騙
    了一筆錢，我說與我無關，要幫他想辦法，因我身上沒有錢
    ，就交涉先讓丁○○離開去籌錢等語（見偵查卷第66至68頁
    ）；於原審結證稱：95年3 月31日當天乙○○○打電話約我
    見面，沒有說是為何事。我和丁○○在黃埔公園繞二圈沒有
    看到人，後開到陸軍官校門口看到被告2 人，被告2 人就上
    車，一上車，乙○○○坐我後面，拿瑞士刀以刀尖抵著我的
    脖子，還有另一個我不認識的人，坐在駕駛座後面，拿長刀
    押丁○○。乙○○○持刀抵住我脖子時，有說「他的錢被人
    ㄠ走」，我就說又不是我們ㄠ走你的錢，而且我身上也沒有
    錢。被告乙○○○叫丁○○用膠帶綑綁自己，我跟被告乙○○○說不要這樣，我們能幫的我會儘量幫忙，後來被告乙○○○就沒有繼續叫我們綑綁。後來交涉了約10分鐘後，我就
    叫丁○○去跟他的老闆借錢，看他能借多少儘量幫忙，我留
    下來陪被告2 人，丁○○就把我們載到中正預校對面的麵攤
    叫我們下車，我還在那裡請被告2 人喝飲料。我遭被告拿刀
    子押住時，沒有辦法抗拒也沒有辦法下車，一直到答應籌錢
    ，他們才讓丁○○開車離開。因為他們拿刀押我們，我會害
    怕，我才決定要籌錢等語綦詳（見原審卷第196 至204 頁）
    。核與證人丁○○於偵查中所結證稱：當天是丙○○拿刀押
    我，我有用被告帶來的膠帶自己綑綁一隻手，我們2 人一直
    與被告2 人交涉，最後他們才同意讓我先離開去籌錢等語（
    見偵查卷第66至68頁）；於原審所結證稱：95年3 月31日當
    天是戊○○打電話叫我開車載她，載她到高雄縣鳳山市○○○路陸軍官校門口，被告2 人就直接打開後面車門上車，我
    被被告丙○○持刀子押住我的脖子，不能反抗，戊○○也一
    樣被人拿刀子押住，被告乙○○○還叫我用膠帶自己綑綁一
    隻手，後來戊○○與被告2 人有交涉，交涉約10分鐘，後來
    就有人叫我開車回去籌錢，戊○○就被押在原地等語相符（
    見原審卷第188 至196 頁），並有瑞士刀與小型武士刀各1
    把扣案可佐，堪信為事實，被告乙○○○、丙○○前開所辯
    沒有拿刀抵住戊○○、丁○○，顯係事後卸責之詞，不足採
    信。
  (二)證人戊○○於偵查及原審雖另結證稱：我和乙○○○沒有財
    務糾紛云云，惟被告乙○○○一再辯稱：當日與戊○○見面
    是為處理毒品交易所產生之金錢糾紛等語，證人甲○○於本
    院審理時亦到庭證稱：95年3 月中旬乙○○○曾與我向戊○○購買毒品海洛因，後來發覺所購海洛因純度不足，乙○○○表示要退貨等語（見本院96年5 月1 日審判筆錄），證人
    戊○○於原審復結證稱：「（問：請丁○○去籌錢時，妳的
    真意是否真的願意在這種不能抗拒之下付錢？）我真的願意
    」「（事先知道丁○○會去報警？）我沒有想要丁○○去報
    案，我是要丁○○去籌錢，一直到我看到警察時，我才知道
    他去報警」等語（見原審卷第201 頁），已證述被挾持後沒
    有要報警處理之意，而交易海洛因已涉犯販賣第一級毒品之
    重典，證人戊○○焉有承認而招致檢調之調查讓犯行曝光之
    可能？顯見證人戊○○於偵查及原審所證稱與乙○○○沒有
    財務糾紛，係為避免交易海洛因遭曝光之迴避言詞，殊無足
    採；被告乙○○○前述所辯當日與戊○○見面是為處理毒品
    交易所產生之金錢糾紛，尚堪採信，則被告2 人並無不法所
    有之強盜意圖甚明，起訴書認被告2 人有不法所有之意圖，
    殊屬無據。
  (三)綜上所述，被告乙○○○、丙○○確有以強暴手段，剝奪戊○○、丁○○行動自由之事證明確，犯行均堪認定。
二、按刑法上所稱之「強暴」，指對人之身體，且足以抑制他人
    抵抗程度之有形力之行使；查本件案發時，被告乙○○○所
    攜帶之瑞士刀1支，刀刃部分長約7公分，被告丙○○所攜帶
    之武士刀1 支，刀刃部分長約30公分，且均質地堅硬，刀刃
    鋒利，有卷附照片可稽，以瑞士刀、武士刀刀刃之鋒利、質
    地之堅硬，客觀上已足嚴重威脅人之生命、身體安全，而戊○○、丁○○係與被告2 人處於小客車此種狹窄、封閉之空
    間內，又位於小客車前座遭後座之被告2 人持鋒利之刀械抵
    住脖子，顯然立於孤立無援之情境，被告等之行為顯係對戊○○、丁○○之身體行使足以抑制被害人抵抗程度之有形力
    ，且已造成戊○○、丁○○心理極端畏懼，復對戊○○、丁○○之生命、身體安全亦已產生急迫之危險，堪認係以強暴
    手段，剝奪戊○○、丁○○之行動自由，核被告2 人所為，
    均係犯刑法第302 條第1 項之妨害自由罪，公訴人以同法第
    33 0條第2 項、第1 項之加重強盜未遂罪起訴，尚有未洽，
    起訴法條應予變更，被告2 人間就上開犯行，有犯意聯絡與
    行為分擔，皆係共同正犯，其一行為同時剝奪戊○○、丁○○2 人之行動自由，係想像競合關係，應從一重斷；又被告
    乙○○○前曾因毒品危害防制條例等罪，經原審法院判處應
    執行有期徒刑1 年4 月確定，於民國95年1 月5 日縮刑期滿
    執行完畢出監；被告丙○○前曾因肅清煙毒條例等罪，經原
    審法院判處應執行有期徒刑4 年5 月確定，於87年7 月16日
    假釋出監後因再犯肅清煙毒條例案件，經撤銷假釋，而自90
    年10月5 日起執行殘刑，至94年3 月31日縮刑期滿執行完畢
    出監，此有臺灣高等法院被告前案紀錄表2 份在卷可考，其
    均於有期徒刑執行完畢後，5 年以內故意再犯本件有期徒刑
    以上之罪，不論依修正前之刑法第47條，或修正後之刑法第
    47條第1 項之規定，均構成累犯，對被告等而言並無有利或
    不利之情形，自不生新舊法比較之問題，應逕依修正後之刑
    法第47條第1 項論以累犯，並加重其刑。
三、原審對被告2 人予以論罪科刑，固非無見，惟查被告乙○○○等2 人案發當日與戊○○見面是為處理毒品交易所產生之
    金錢糾紛，並無不法所有之強盜意圖，已如前述，被告2 人
    所為係犯刑法第302 條第1 項之妨害自由罪，原判決以同法
    第33 0條第2 項、第1 項之加重強盜未遂罪論處，尚有未洽
    ，被告2 人上訴意旨，執此指摘原判決不當，為有理由，應
    由本院將原判決予以撤銷改判；審酌被告2 人正值青壯之年
    ，不圖上進，竟攜帶兇器，以強暴手段對他人造成危險，嚴
    重威脅社會治安，惡性非輕，且對被害人身心造成之危害甚
    鉅，及其犯罪之動機、目的、手段，分別參與犯罪之程度等
    一切情狀，分別量處如主文第2 項所示之刑，以資懲儆。又
    扣案之瑞士刀、小型武士刀各1 支，分別為被告2 人所有而
    攜帶至現場之物，業據被告2 人供明在卷，且均係供共同犯
    罪所用之物，爰皆依刑法第38條第1 項第2 款之規定，宣告
    沒收。
據上論斷，應依刑事訴訟法第369條第1項前段、第364條、第299
條第1 項前段、第300 條，刑法第28條、第302 條第1 項、第55
條、第47條、第38條第1 項第2 款、刑法施行法第1 條之1 ，判
決如主文。
本案經檢察官彭南雄到庭執行職務。
中　　華　　民　　國　　96　　年　　5　　月　　15　　日
                  刑事第七庭    審判長法  官  莊飛宗
                                      法  官  邱明弘
                                      法  官  黃憲文
以上正本證明與原本無異。
如不服本判決應於收受本判決後10日內向本院提出上訴書狀，其
未敘述上訴理由者，並得於提起上訴後10日內向本院補提理由書
狀（均須按他造當事人之人數附繕本）「切勿逕送上級法院」。
中　　華　　民　　國　　96　　年　　5　　月　　15　　日
　　　　　　　　　　　　　　　　　　　書記官  施耀程
附錄本件判決論罪科刑法條：
中華民國刑法第302條
(剝奪他人行動自由罪)
私行拘禁或以其他非法方法，剝奪人之行動自由者，處5年以下
有期徒刑、拘役或300元以下罰金。
因而致人於死者，處無期徒刑或7年以上有期徒刑，致重傷者，
處3年以上10年以下有期徒刑。
第1項之未遂犯罰之。
